臺灣高等法院民事判決　　　　　　　　 96年度重上字第322號
上　訴　人
即被上訴人　甲○○
訴訟代理人　周慧貞律師
被　上訴人
即　上訴人　乙○○
訴訟代理人　林世超律師
被　上訴人　丙○○
　　　　　　丁○○
上列　一人
訴訟代理人　李秋銘律師
　　　　　　黃金亮律師
上列當事人間因土地所有權移轉登記等事件，上訴人對於中華民
國96年5月11日臺灣宜蘭地方法院95年度重訴字第6號第一審判決
各自提起上訴，本院於96年9月11日言詞辯論終結，判決如下：
    主  文
甲○○、乙○○上訴均駁回。
第二審訴訟費用由甲○○、乙○○各自負擔。
    事實及理由
甲、程序方面：
    被上訴人丙○○經合法通知，無正當理由不到場，核無民事
    訴訟法第386條各款所列事由，爰依上訴人甲○○之聲請，
    由其一造辯論而為判決。
乙、實體方面：
一、甲○○起訴主張：伊前於民國（下同）82年6月15日與乙○
    ○就坐落宜蘭縣冬山鄉○○段1487、1487-1、1488、1488-1
    、1491、1492地號土地，總計1667.08坪（即5511平方公尺
    ），簽訂買賣預約書，由甲○○將上開土地出售予乙○○，
    因甲○○早於65年11月間即已在上述1487地號土地上（重測
    後改為義成三段609地號土地，下稱系爭土地）興建農舍3間
    ，惟因法令限制暫時無法辦理分割移轉登記，兩人乃約定出
    售土地中面臨義成路靠北邊土地部分（下稱系爭保留範圍）
    約105坪，並不包括在買賣範圍內，乙○○於過戶完成後應
    依甲○○之需要隨時辦理分割移轉登記予甲○○之指定人，
    並將該部分價款予以扣除。嗣於82年7月15日雙方認系爭保
    留範圍面積應大於105坪，故再增加25坪，總計扣除130坪之
    買賣價款，並約定待路地明確時再行找補，旋兩人又於82年
    10月23日重新計算買賣價款，以新臺幣（下同）7,925萬6,1
    00元成交。惟現於法令變更已得分割情形下，乙○○本應依
    約將系爭保留範圍分割移轉予甲○○指定之人，然乙○○竟
    於92年12月30日將系爭土地以買賣為原因全部移轉登記予丙
    ○○及另一被上訴人丁○○，並於93年9月間辦理分割，甲
    ○○知悉後請乙○○出面解決，但乙○○均置之不理，且丙
    ○○、丁○○早於系爭土地登記於其名下之際，已知悉並同
    意上情，然亦未能配合辦理，爰依據買賣契約及債務承擔之
    法律關係，請求先位聲明：(一)丙○○、丁○○應將系爭土地
    所有權移轉登記為甲○○所有；(二)乙○○應給付甲○○60萬
    元，暨自起訴狀繕本送達乙○○之翌日起至清償日止，按年
    息5%計算之利息。另為備位聲明：(一)乙○○應給付甲○○
    780萬元，暨自起訴狀繕本送達乙○○之翌日起至清償日止
    ，按年息5%計算之利息；(二)願供擔保請准宣告假執行等情。
    原審就甲○○之備位聲明部分，判命乙○○應給付甲○○
    630萬元及自95年1月24日起至清償日止，按年息5%計算之利
    息，並駁回甲○○其餘之訴。甲○○、乙○○均對其敗訴部
    分聲明不服，提起上訴，甲○○並於本院為先位上訴聲明：
    (一)原判決廢棄。(二)丙○○、丁○○應將系爭土地所有權移轉
    登記為甲○○所有。(三)乙○○應給付甲○○60萬元，暨自起
    訴狀繕本送達翌日起至清償日止，按年息5%計算之利息。(四)
    訴訟費用由被上訴人等負擔；另備位上訴聲明：(一)原判決不
    利甲○○之部分廢棄。(二)乙○○應再給付甲○○150萬元整
    ，暨自95年1月24日起至清償日止，按年息5%計算之利息。
    (三)前項請求，甲○○願供擔保，請准宣告假執行。(四)訴訟費
    用由乙○○負擔。另對乙○○之上訴，聲明：(一)上訴駁回；
    (二)訴訟費用由對造負擔。
二、乙○○、陳銘及丁○○則以：甲○○與乙○○於82年6月15
    日簽訂買賣預約書約定之土地單價，建地為每坪6萬元，路
    地依公告現值加4成核算，且於後附不動產標示欄記載：以
    上土地屬於順安都市計畫住宅區○○○道路用地，並約定總
    價款應依分割後實際面積計算另行找補，嗣於同年7月15日
    言明因承購土地被占用路地面積不詳，故雙方同意暫時保留
    約25坪之150萬元，待將來路地明確後再行找補，嗣查悉順
    安都市計畫就買賣標的之土地，規劃之道路面積約為352.35
    2 坪，非僅25坪而已，乙○○向甲○○催討，兩造始於82年
    10月23日達成協議，由甲○○先行退還1,235萬4,300元，但
    由於順安都市○○○道路設施規定一直拖延未決，故實際道
    路面積無法計算，嗣後系爭土地依照順安都市○○道路捐地
    規定捐贈公共設施用地35%之比例分割，自應以此標準核算
    買賣價款，核算後，甲○○尚應退還乙○○1,412萬648元，
    乙○○亦得依此主張同時履行抗辯。且系爭保留範圍僅有10
    5坪而已，並非甲○○所稱之130坪。因為甲○○先前在系爭
    土地上有興建農舍，依照順安都市計畫使用分區管制要點及
    相關建築法規限制，系爭土地必須留設最小基地面積而分割
    396平方公尺，已無法再行分割出105坪，此部分顯不可歸責
    於乙○○，必須甲○○拆除違章建築後，始能再依相關規定
    辦理分割事宜，故乙○○目前無法將甲○○興建之農舍之基
    地部分另行分割返還移轉給甲○○。又丙○○、丁○○與乙
    ○○訂立買賣契約時，固然約明系爭土地其中105坪未出售
    ，將來有移轉105坪土地給甲○○之義務，但此僅為丙○○
    、丁○○與乙○○間之約定，並無直接承擔債務之意思表示
    ，甲○○請求丙○○、丁○○移轉登記系爭土地所有權，自
    屬無據，且系爭保留範圍僅有105坪，甲○○卻請求除系爭
    土地外，乙○○尚應依照130坪計算賠償差額，亦無理由，
    故甲○○之先位聲明部分均無理由。另系爭土地無法辦理分
    割移轉，不可歸責於乙○○，其以130坪計算損害賠償之標
    準亦屬無據，況系爭買賣價款經核算後，甲○○尚應退還乙
    ○○1,412萬648元，且系爭土地依順安都市計畫申請開發，
    宜蘭縣政府核准時需捐地35%作為公共設施，105坪共捐56.5
    4坪，致乙○○受有339萬2,400元之損失，乙○○亦得主張
    予以抵銷，則甲○○之備位聲明部分亦屬無理由等語，資為
    抗辯，並於本院答辯聲明：(一)上訴駁回。(二)第一、二審訴訟
    費用由甲○○負擔。(三)如為不利乙○○之判決，願供擔保免
    為假執行。另乙○○亦提起上訴，聲明：(一)原判決主文第1
    項、第3項前段均廢棄。(二)上廢棄部分，對造第一審之訴駁
    回。(三)第一、二審訴訟費用由對造負擔。(四)如為不利乙○○
    判決，願供擔保免為假執行。
三、兩造不爭之事實：
    (一)甲○○與乙○○於82年6月15日，簽訂買賣預約書，由甲
      ○○將坐落宜蘭縣冬山鄉○○段1487、1487-1、1488、14
      88-1、1491、1492地號共6筆土地，出售予乙○○，買賣
      價金係以建地每坪6萬元，路地依公告現值加4成計算，另
      於特約事項約定：「出售土地內約105坪不包括出售範圍
      內（即面臨義成路靠北邊土地），於過戶完成後買主應依
      賣主之需要隨時辦理分割、移轉給賣主之指定人」，嗣於
      82年7月15日再追認契約條件：「雙方於82年7月15日言明
      因承購本土地所被佔用路地面積不詳，故雙方同意暫時保
      留150萬元（即25坪），待將來路地明確時，雙方再行互
      補之」。
    (二)甲○○與乙○○於82年10月23日簽訂協議書。
    (三)甲○○保留未出售土地坐落在系爭土地上，該土地由乙○
      ○於93年1月14日以買賣為由，移轉所有權登記予丙○○
      、丁○○。
    (四)系爭土地於93年9月10日分割登記為396平方公尺。
    (五)系爭土地於94年11月2日因地籍圖重測，重測後地號變更
      為宜蘭縣冬山鄉○○○段609地號，面積為397.31平方公
      尺。
    (六)丙○○、丁○○於受讓系爭土地移轉時，已知悉甲○○與
      乙○○之間保留土地之約定。
    (七)系爭土地自82年6月15日甲○○與乙○○訂約後，因法令
      限制無法分割係不可歸責於兩造。
    (八)建地價格為六萬元。
四、兩造爭執要旨：本件受命法官與兩造整理並協議簡化爭點如
    下：
    (一)丙○○、丁○○是否承擔乙○○與甲○○間買賣契約移轉
      所有權之債務？
    (二)原證一之買賣預約書中，第二項所指之路地為何？係指義
      成路或指順安都市○○○○道路？
    (三)甲○○與乙○○之買賣契約是否受順安都市計畫捐地規定
      之拘束？
    (四)林炳錫與乙○○所保留未出售之土地面積為130平或105
      坪？若認甲○○予乙○○間保留之土地面積為105坪，則
      系爭土地目前登記面積為119.79坪能否分割為105坪？系
      爭土地目前登記為119.79坪是否可歸責於甲○○與乙○○
      等？系爭土地若未捐地35％，可否辦理分割？
    (五)甲○○與乙○○間，買賣土地之價款是否已經結清？是否
      須待順安都市○○○○道路面積始能確定？又如認須待順
      安都市○○○○道路面積，則乙○○主張在甲○○返還溢
      收之價金前行使同時履行抗辯是否有理由？又丙○○、丁
      ○○主張在乙○○賠償捐地損失前對乙○○或林炳錫行使
      同時履行抗辯是否有理由？
    (六)甲○○訴請丙○○、丁○○移轉土地所有權是否有理由？
      甲○○訴請乙○○給付60萬元是否有理由？如認無理由，
      甲○○訴請乙○○給付損害賠償金780萬元是否有理由？
      茲分別說明如下：
    (一)丙○○、丁○○並未承擔乙○○與甲○○間之債務：
      甲○○主張：丙○○、丁○○二人已默示承擔乙○○移轉
      系爭土地所有權予甲○○之債務云云，但為乙○○、丁○
      ○等所否認。經查：
      1.甲○○雖以證人胡碧蓮之證述及丁○○，曾於侵占等刑
        事案件中自承知悉分割以後要再還給原地主而非乙○○
        等語，顯見丙○○、丁○○有承擔債務之意思表示云云
        ，惟依證人即乙○○配偶胡碧蓮證稱：「土地業經冬山
        鄉農會拍賣，因為我們買地時有向冬山鄉農會辦理貸款
        ，後來被拍賣，我們才請丙○○、丁○○去購買，我們
        有告知要105坪留上訴人」等語，僅能證明丙○○、丁
        ○○知悉系爭保留範圍將來應返還甲○○，但丙○○、
        丁○○究竟是基於與乙○○間之約定，而同意將來會配
        合乙○○辦理系爭保留範圍分割及移轉登記予甲○○事
        宜，或丙○○、丁○○同意直接對甲○○負擔系爭保留
        範圍分割及移轉登記之義務，並未明確，不足以證明丙
        ○○、丁○○與乙○○間有承擔債務之合意。
      2.另查丁○○於乙○○所涉侵占等刑事案件陳述稱：「因
        為被告乙○○當時就系爭土地被冬山鄉農會查封，他就
        來找我跟丙○○合作開發這幾筆土地，經過我與丙○○
        的同意，雙方做成買賣，但實際上是共同投資開發興建
        房屋，當時被告有說綠色這一塊105坪是原來的地主所
        保留的地，分割以後要再還給原地主等」，並稱有說「
        他與地主之間有尾款問題，但我有跟他說，那是他們之
        間的事，與我無關等語」，此有原審向宜蘭地檢署調94
        年度他字第190號偵查卷宗審核屬實。從上述丁○○之
        陳述內容，顯見其認為相關爭議屬於甲○○與乙○○之
        間之爭議，其無意理會，審酌丙○○、丁○○當時係為
        了投資目的而將系爭土地移轉於名下之情事。如果彼等
        係同意將來直接負擔乙○○對於甲○○就系爭保留範圍
        之土地分割及移轉義務，何以對於甲○○與乙○○間之
        爭議無意理會。因之丙○○、丁○○即便知悉將來系爭
        保留範圍於土地分割後應返還甲○○，並不當然表示丙
        ○○、丁○○有承擔債務之意思表示，且甲○○又未提
        出其它證據以實其說，則甲○○表示丙○○、丁○○知
        悉而不為反對即默示表示同意承擔債務云云，即屬無據
        。
    (二)原證一之買賣預約書中，第二項所指之路地係指義成路而
      言：
      1.查證人彭志鵬於乙○○所涉侵占等刑事案件中證稱：我
        是承辦雙方冬山鄉○○段土地代擬買賣預約書的代書，
        買賣預約書內容所說的「路地」，是指義成段1487-1、
        1488-1地號土地，路地63平方公尺就是上開2筆土地的
        面積，此份買賣預約事實上就是買賣契約的本約，也就
        是俗稱的私契，另外一份公契則是作為報稅或移轉之用
        ... 追認契約中所指的保留25坪路地，是指日後可能遭
        義成路占用之土地... 而且當初除了義成路外，那一片
        土地並沒有其他的路地等語。此有原法院所調閱前述台
        灣宜蘭地方法院檢察署94年度他字第190號偵查卷宗在
        卷可參。另證人胡碧蓮關於買賣價款之計算方式係證述
        ：（總價款如何計算出來？）當時地主有說63平方公尺
        是路地，所以以此數字計算，總價款9千多萬，是5千多
        平方公尺扣除105坪還有以路地63平方公尺計算等語。
        顯見甲○○主張其與乙○○合意簽立買賣預約書時，總
        價款93,110,400元係以建地1648.02坪（即5448平方公
        尺）以每坪6萬元，路地63平方公尺以公告現值加4成計
        算，再扣除105坪以每坪6萬元計算而得出，應屬實在。
      2.另查冬山（順安地區）都市計畫於81年公告實施，旨案
        範圍土地除永安路、義成路外，西側尚劃有8公尺計畫
        道路。嗣89年12月15日公告實施第1次通盤檢討時，永
        安路由8公尺拓寬為20公尺，及取消西側8公尺寬計畫道
        路，變更如附圖（指宜蘭縣政府函文之附圖）。本案土
        地於93年5 月24日本縣都市計畫委員會審決後，土地所
        有權人已另行辦理地籍合併分割，93年5月24日本縣都
        市計畫委員會審議前，該義成段1487、1488、1491、
        1492地號土地（原地籍地號）非屬計畫道路用地，同段
        1487-1、1488-1地號（原地籍地號）為計畫道路用地，
        面積共63平方公尺，此有宜蘭縣政府95年11月14日府建
        城字第0950136540號函文第（三）點之說明在卷可憑。
        綜上，本件買賣預約書中既已約明建地及「路地」之單
        價並據此計算總價款，且「路地」係以買賣預約書上所
        記載冬山鄉○○段1487-1、1488-1  地號土地面積63平
        方公尺計算，且上述1487-1、1488-1地號土地確實列為
        計畫道路用地之情事，則「路地」明顯係指占用1487-1
        、1488-1地號土地之道路即義成路而言，堪予認定。
      3.乙○○等雖辯稱買賣預約書之「路地」係指順安都市○
        ○○○道路及公共設施在內云云，然查：證人胡碧蓮證
        稱：（當時有無談到公共設施的問題？）沒有，我們買
        地是為了蓋房子，並沒有談到公共設施的問題，是被告
        辯稱「路地」包括順安都市計畫中之公共設施云云，已
        屬無據。且買賣預約書之「路地」之定義，應從買賣預
        約書之內容及當事人簽約時之客觀情事探求，本件買賣
        預約書之約定總價款高達93,110,400元，甲○○及乙○
        ○於簽約當時，勢必仔細核對務求慎重，證人胡碧蓮證
        稱：地主是說63平方公尺是路地，我不知道是哪幾筆土
        地云云，固不足採信，然證人胡碧蓮證稱買賣價格計算
        之方式，核與證人彭志鵬證述內容及當時現況僅有義成
        路之情事相符，已詳如前述，乙○○等竟不顧買賣總價
        款計算之標準可得知悉「路地」確指義成路之道路，而
        抗辯「路地」係指順安都市○○○道路及公共設施用地
        云云，顯屬無據。
    (三)甲○○與乙○○之買賣契約不受順安都市計畫捐地規定之
      拘束：
      甲○○主張其僅單純出售土地，並非與乙○○合作順安都
      市計劃之開發案，彼此無合夥合建之關係，順安都市計劃
      之捐地規定均與其無涉云云。查：
      1.證人林志明95年9月22日證述：「81年公告是採用市地
        重劃辦理，89年之後才改成開發許可，81年是公部門去
        辦理市地重劃，民眾也可以申請市地重劃，但是這種規
        模龐大的計畫，一般只有政府機關才會去施行。」、「
        （問：何時規定捐地之比例？）89年就一併公告」 (參
        見原審卷二第29頁) ，另證人黃志良則於95年11月17日
        證述「系爭土地於81年已經變更為住宅區，本來是要辦
        理市地重劃，到89年整個都市計劃改變，變更為開發許
        可，按照都市計劃規定，要提供一定的比例的公共設施
        」 (參見原審卷二第64頁) 等語，由上開證詞可知甲○
        ○與乙○○於82年買賣土地時，順安都市計劃根本無民
        眾申請開發許可之規定，捐地規定則遲至89年始公布，
        則乙○○價購系爭土地時，順安地區僅有市地重劃之規
        劃，尚無開發許可制度，日後是否允准民眾提出開發許
        可之申請亦屬未知數，更無法預測申請開發許可必須捐
        地為公共設施，甲○○自無可能以「系爭土地加入順安
        都市計劃開發案且願同受拘束」之意，作為與乙○○締
        約之條件。
      2.此外，證人林志明復證述「開發範圍是由申請人去劃的
        ，我們再審查是否可以通過，如果上面有房子，我們會
        問要不要拆除，如果沒有計劃拆除，該屋就整個要列入
        開發計劃的總樓地板面積」 (參見原審卷二第27-28頁)
        、「（問：若不是1487地號以其他土地代替，可否？）
        受理整體開發是商業區、住宅區及公共設施用地的部分
        ，這區塊內土地都可以，由申請人自行規劃提出。」 (
        參見原審卷二第32頁) 、「（問：該地區有無沒有參加
        開發計劃？）有。就是原有住宅繼續使用。」 (參見原
        審卷二第31頁) 等語，足見系爭土地並無強制規定必須
        列入開發範圍，僅係倘列入開發案則現存建物面積應列
        入總樓地板面積。再者，乙○○等一再主張系爭土地得
        變更地目為建地，係源於列入開發案之故，上訴人既因
        此受有利益，自應同受捐地之限制云云，然證人林志明
        業已陳述「（問：順安都市計劃案內若未申請開發，可
        否變更為建地？）基本上這一區的土地都是建地及公共
        設施的用地，只是建照合法化的問題，另也可以以個別
        開發的方式來申請建造執照。」（參見原審卷二第28頁
        ) 、「（問：原來係農地，若沒有參加開發，是否仍作
        為農地使用？）公告為住宅區時，就作為住宅區使用」
        (參見原審卷二第31-32頁) ，益證系爭土地得以個別開
        發方式申請建造執照後再變更為建地，此與加入開發計
        劃與否全然無涉。
      3.至乙○○主張伊以建地每坪六萬元買受系爭土地，自係
        以屆時系爭土地得興建建物為條件，故系爭土地能否興
        建建物當屬兩造諦約要點云云，然查價購土地原因甚繁
        ，價格更係由買賣雙方自由洽商決定，乙○○願以每坪
        六萬元買受系爭土地，或係看好系爭土地日後增值空間
        ，此與是否得申請順安都市計劃開發許可顯無必然關聯
        ，縱認乙○○價購土地係為開發建築住宅出售營利之用
        ，然此乃乙○○等之目的或意圖，要與甲○○無涉，則
        甲○○上開主張應可採信。
    (四)甲○○與乙○○所保留未出售之土地面積為105坪，目前
      登記面積為119.79坪，不能再分割為105坪，登記為119.
      79坪不可歸責於甲○○與乙○○等，若捐地35％，不可辦
      理分割：
      甲○○主張保留未出售之土地為130坪，目前登記面積雖
      為119.79坪仍可再分割為105坪，其登記為119.79坪係可
      歸責於乙○○，且系爭土地並無需捐地35％始可辦理分割
      之限制云云，經查：
      1.保留未出售之土地為105坪：
        (1)查系爭保留範圍於甲○○與乙○○簽約時，即已約定
          「出售土地內約105坪不包括出售範圍內（即面臨義
          成路靠北邊土地），於過戶完成後，買主應依賣主之
          需要隨時辦理分割，移轉給賣主之指定人」，此有林
          錫炳於原審所提出之買賣預約書乙份在卷可證，且為
          兩造於原審所不爭執，因之乙○○主張：「甲○○與
          乙○○之買賣契約，所保留未出售之土地面積為105
          坪而非130坪等語，即屬有據。
        (2)甲○○雖主張：「雙方均同意系爭保留範圍面積應大
          於105坪，故於82年7月15日雙方簽訂之追認契約條件
          中，再增加25坪，合計為130坪，且甲○○與乙○○
          於82年10月22日重新計算買賣價款，當時協議結果，
          道路用地為352.35坪（約1164.79平方公尺），建地
          1184.73坪（約3916.46平方公尺），保留地130坪（
          約429.75平方公尺），依照建地每坪6萬元，路地依
          公告現值加4成，即每平方公尺8,400元計算，總價款
          為80,868,036元，經甲○○讓步以79,256,100元為協
          議成交價格，可知乙○○給付之價款中，並未包括
          130坪之保留土地價款」云云，惟依上開追認契約條
          件明載：「雙方於82年7月15日言明因承購本土地所
          被占用路地面積不詳，故雙方同意暫時保留150萬元
          正（即25坪），待將來路地明確時，雙方再行互補之
          」，其所以保留150萬元（即25坪），明顯係針對範
          圍不明確之路地而言。故由乙○○暫時扣除以建地每
          坪6萬元計算之金額150萬元為保留款，待路地範圍明
          確後，雙方再行核算計價，但該路地部分仍屬買賣契
          約之範圍內，而非排除於買賣契約之範圍外，此與原
          本即非屬買賣契約範圍內之系爭保留範圍，係針對林
          錫炳出售土地前已先興建之農舍所占用之基地，係屬
          二事。且甲○○已興建之農舍占用之基地位置及面積
          ，早於甲○○與乙○○成立買賣契約關係時，即屬確
          定，兩造說詞均未主張農舍事後有增建而擴大占用基
          地之情形，自無所謂將系爭保留範圍從已確定之105
          坪增加為130坪之理。甲○○徒以「保留」二字，即
          指系爭保留範圍應再增加二十五坪而為130坪云云，
          即有所誤會。
        (3)另甲○○與乙○○於82年10月23日簽訂之協議書中，
          並無註明如何達成協議之計算標準，乙○○亦否認林
          錫炳上述主張，並辯解25坪價款已計入退還款中，此
          部分甲○○並未進一步舉證，則甲○○主張系爭保留
          範圍應為130坪云云，即屬無據。
        (4)至於兩造在82年7月15日所追認：「雙方於82年7月15
          日言明因承購本土地所被占用路地面積不詳，故雙方
          同意暫時保留150萬元正（即25坪），待將來路地明
          確時，雙方再行互補之」（參見原審卷原告證一），
          乃因本件買賣當時，順安都市計劃已經公布，只是細
          部計劃未確定而已，而甲○○明知系爭買賣標的之土
          地，已被規劃諸多道路用地，乙○○為求慎重，遂在
          82年7月15日之追認契約條件中作如上之約定，上開
          約定之內容係指乙○○暫時扣留150萬元價金，待將
          來順安都市○○○○道路等公設用地之面積後，如有
          差額，再多退少補，而非約定再保留25坪未出售之情
          形，此觀上開約定之全文內容，即可明瞭，上開事實
          並經證人胡碧蓮於95年8月23日證稱：「（問：保留
          25坪是否在買賣的範圍內？）答：是。保留是105坪
          。」，另證人彭志鵬在宜蘭地檢署94年度他字第190
          號案卷中94年10月12日證稱：「（問：追認契約條件
          中所指同意暫時保留新台幣150萬元（即25坪），是
          否即指告訴人（即甲○○）未出售25坪給被告（即邱
          廣信？）：答：不是告訴人所指之意思，應該是說買
          賣契約本即包括建地與路地，因為路地的總面積在訂
          約時並不確定，所以才會在追認契約中暫時保留，待
          日後確定後，雙方再行互補，而這25坪土地是在買賣
          契約中」等語，可為證明，上訴人引據其中「雙方同
          意暫時保留新台幣150萬元正（即25坪）」之片面文
          字，主張合計130坪未出售云云，顯係斷章取義，自
          無可採。
        (5)況乙○○與甲○○間，於訂立買賣契約之初，雖曾保
          留25坪價款（即150萬元），惟此保留款於82年10月
          23日協議時（參見原審卷原告證三）已計入退還款中
          ，換言之，當時據以計算價款之道路面積為352.35 2
          坪，乘以公告現值加4成，再扣除乙○○保留之150萬
          元（即25坪×6萬元之保留款），即為甲○○退還12,
          354,300元之計算方法，若甲○○係保留130坪未出售
          ，何以於82年10月23日協議時，僅扣105坪未計算價
          款，而非130坪，由此可知甲○○僅保留105坪基地未
          出售，是以甲○○主張系爭保留未出售之土地為130
          坪云云，並非可採。
      2.登記面積為119.79坪，不能再分割為105坪：
        (1)按內政部（84）台內營字第8406490號函釋說明二：
          「農舍坐落之土地因都市計畫劃定為住宅區，其土地
          分割應依其使用分區管制（包括建蔽率、容積率等有
          關規定）及建築法定空地分割辦法之規定辦理。」有
          該函附卷可稽（見本院卷第80頁）。
        (2)本件買賣標的其中之1487地號土地上，上訴人建有舊
          農舍乙幢3戶（即同一個建號）。而乙○○等當初依
          順安都市計畫申請土地開發時，於開發案件之分割圖
          說中，曾依兩造買賣契約之約定，將1487地號土地上
          舊農舍基地105坪單獨出來，未列入土地開發案件，
          有宜蘭冬山鄉○○段集合住宅整體開發計劃書可考（
          見本院卷第81頁）但因宜蘭縣都市計畫委員會審核結
          果，決議甲○○所建既有舊農舍基地應納入整體開發
          ，且應依順安都市計畫使用分區管制規定，檢討該農
          舍應留設之法定空地及建築容積率等，而令予以修正
          整體開發計畫有宜蘭縣政府90.11.1.  90府建城字第
          124676號函附卷可稽（見本院卷第83頁），此乃因林
          錫炳於系爭土地上興建3棟農舍所致，並非上訴人刻
          意將該105坪（三棟農舍基地）列入整體開發計劃中
          。
        (3)乙○○等於重新送件時，只能依前揭會議決議之內容
          辦理，將甲○○所有農舍基地納入整體開發案件中，
          並於開發案件之分割圖說中，按該農舍之建蔽率計算
          後，分列出該農舍基地及其法定空地所需之基地面積
          合計395.78平方公尺有前函附圖影本可按（見本院卷
          第85頁），及按該農舍座落土地面積之比例捐贈公共
          設施用地35%後，始獲宜蘭縣都市計畫審議委員會准
          許土地開發建築房屋。
        (4)再依宜蘭縣政府95年11月14日府建城字第0950136540
          號函說明 (一) ：「土地所有權人自行將都冬山鄉○
          ○段1487地號土地納為整體開發基地，並以不拆除既
          有建築物（農舍）申請開發建築，…依本府核定旨案
          整體開發案建蔽率及容積率，已無分割後能單獨建築
          使用之空地。」有宜蘭縣政府95.11.14府建成字第
          0950136540號函附卷可稽（見同前卷第86頁），另依
          宜蘭縣政府95年7月17日府建城字第0950080108號函
          說明第五點：「建築基地除地上改良物所占土地外，
          依建築法令規定應留設一定面積作為法定空地。是旨
          揭計畫業由設計建築師規劃計算並簽證確認，依原有
          合法建築物部分計算，最小應留設建築基地面積為
          395.78平方公尺，規劃留設396平方公尺。」有宜蘭
          縣政府95.7.17府建成字第0950080108號函附卷可考
          （見同前卷88頁），故系爭1487地號係依其上原有農
          舍建物所需留設最小基地面積而分割396平方公尺，
          依順安都市計畫使用分區管制要點及建築法規等相關
          規定，1487地號已無從再分割出105坪，即該法定空
          地並不得再行分割。
        (5)綜上所述，系爭土地係依甲○○所有舊有農舍一樓（
          含二、三樓及廚房違章建築部分）之建蔽率，而分割
          出農舍基地及其法定空地所需面積合計396平方公尺
          （即119.79坪），係因受法令之限制，顯不可歸責於
          乙○○等，倘如欲再為土地分割，必須由甲○○拆除
          違章建築部分後，始能依內政部前揭函釋，按順安都
          市計畫使用分區管制之規定，計算出該農舍拆除後剩
          餘建積及其法定空地所需之基地面積，再辦理分割。
      3.系爭土地登記為119.79坪，係不可歸責於乙○○等人之
        事由：
        (1)依宜蘭縣政府95年7月17日府建城字第0950080108號
          函說明第四點：「又申請人所擬整體開發計畫倘將原
          （實施都市計畫前）已興建農舍之土地納入計畫範圍
          ，且以不拆除農舍方式進行開發，則涉變更原有農舍
          為住宅使用及提高該土地之使用強度（建蔽率、容積
          率、土地使用性質），即應依前開管制要點辦理並將
          原農舍依前揭本府核准開發許可之建蔽率及容積率留
          設一定面積，作為該農舍之法定空地，其餘土地再行
          開發建築。」（見同前），依上開說明，故原1487地
          號於參加整體開發基地時，該1487地號上原有建築物
          本身座落之基地及該原有建築物坐落基地以外之土地
          ，均需一併納入整體開發基地，而不得僅就同一筆
          1487地號上原有建築物坐落基地以外之土地參加整體
          開發基地。
        (2)依證人林志明95年9月22日證稱：「（問：1487地號
          上之土地，參加開發時，若土地上有農舍，是否要一
          併列入開發基地，才可以核准？）開發範圍是由申請
          人去劃的，我們再審查是否可以通過，如果上面有房
          子，我們會問要不要拆除，如果沒有計劃拆除，該屋
          就整個要列入開發計劃案的總樓地板面積」；「（問
          ：395.78平方公尺是否以農舍現狀最低的法定空地？
          ）這是建築師依據整個整體開發案所計畫被核定的容
          積率來推算基地的最小值，包含法定空地及建物。」
          等語。由證人以上證詞可知，原1487地號於參加整體
          開發基地時，其上原有建築物（農舍）不拆除，即需
          一併納入整體開發基地，不得僅就同一筆1487地號上
          原有建築物坐落基地以外之土地參加整體開發基地，
          且該地號分割為396平方公尺，係依甲○○所有農舍
          建蔽率及容積率之最大值計算，係較有利於甲○○之
          方式作分割，故上開土地分割之結果，顯係不可歸責
          於乙○○等。（按系爭土地甲○○興建三棟農舍出售
          給訴外人，且又加蓋二、三樓及廚房，自不可能加以
          拆除，此係甲○○因素所造成）。
        (3)依宜蘭縣政府95年11月14日府建城字第0950136540號
          函說明(二)：「又旨案係由土地所有權人委託設計建築
          師以捐贈35%比例公共設施用地，規劃留設396平方公
          尺之基地面積。倘依前開都市計畫土地開發及用分區
          管制要點第五點規定，採捐贈達30%比例公共設施用
          地時，其建蔽率不得大於40%，容積率不得大於120%
          ，則在同不拆除既有建築物之前提下，其所在基地應
          由建築師考量整體規劃配置及各項法規檢討留設最小
          面積為494.73平方公尺。」（見同前），由以上內容
          可知，若採以捐贈30%公共設施用地，則依甲○○所
          有農舍之建積計算，該農舍基地必須留設最小面積為
          494.73平方公尺（149.66坪），而甲○○保留未出售
          之面積僅105坪，相差近45坪，更增加兩造間之糾紛
          ，故以捐贈35%公共設施用地，依甲○○所有農舍之
          建積計算，該農舍基地只需規劃留設396平方公尺（
          119.79坪），最接近甲○○保留未出售面積105坪，
          乃係為兩造利用土地之最大利益考量。
       (4) 依證人黃志良原審卷95年11月17日證稱：「（問：第
          一次送件時是否有105坪沒有列入聲請開發的基地？
          ）我印象中好像有這件事情」；「（問：1487地號土
          地如果有原來建物，如何處理？）之前就是有建物的
          問題，當時我們要求將建物如何處理，請其做說明，
          當時他們有要求不要拆除，那就要讓該建物合法化，
          如果土地上沒有建物的話比較單純，第一次送件時，
          有要求請他們將建物釐清，但是沒有繼續提修正計畫
          ，第二次才又合併其他基地提出聲請，並且有提出建
          築師的簽證，保證該建物有一定比例的法定空地」；
          「（問：若第二次沒有提出建築師之證明的話，是否
          會核准？）不會。因為必須要建物合法化，一定要留
          有法定空地才符合」；「（問：第二次提出建築師的
          簽證有法定空地，是聲請人自行提出還是縣政府要求
          ？）是因為第二次提出時，所有權人主張不拆除建物
          ，所以我們要求要讓建物合法化的法定空地面積的計
          算方式」；「如果參加開發計劃，要保障建物以後要
          拆除改建的時候，不會有法定空地的問題」等語。由
          證人以上證詞可知，原1487地號於參加整體開發基地
          在第一次送件時，並未將原有建築物（農舍）基地
          105坪納入整體開發基地，但因該農舍未拆除，故縣
          政府要求就同一筆1487地號上原有建築物坐落基地一
          併納入開發基地，並留設該農舍所需一定比例之法定
          空地面積，故系爭土地分割之情形，顯係不可歸責於
          乙○○等。本件系爭土地目前之所以分割為119.79坪
          ，乃因甲○○在系爭土地建有農舍，及受限順安都市
          計畫使用分區管制之規定所致。
      4.系爭土地如未依相關規定捐地35％，即無法納入順安都
        市計劃開發案，又興建建物，納入開發案後，受限該管
        制規定，亦無從再分割出105坪：
        (1)依冬山（順安地區）都市計畫土地開發及使用分區管
          制要點（見本院卷第90頁）第2條規定：「本計畫區
          內之商業區及住宅區開發依本要點規定，由開發者擬
          定整體計畫。前開計畫應提經宜蘭縣都市計畫委員會
          審議通過，並完成公共設施用地捐贈作業程序後，始
          得開發建築。」第5條規定：「本都市計畫區內土地
          經整合為一定規模之整體開發基地，依下列規定之公
          共設施比例（公共設施面積與整體開發基地面積之比
          ）捐贈公共設施用地，其餘部分為原規劃之住宅區或
          商業區，其建蔽率、容積率分別依下列規定辦理」。
          依上開規定，系爭土地必須捐地35％之公設用地後，
          才能依該管制要點所規定之建蔽率及容積率開發建築
          房屋，否則即無法納入順安都市計畫整體開發，從而
          無法依該管制規則所定之建蔽率辦理分割。
        (2)按內政部（84）台內營字第8406490號函釋說明二：
          「農舍坐落之土地因都市計畫劃定為住宅區，其土地
          分割應依其使用分區管制（包括建蔽率、容積率等有
          關規定）及建築法定空地分割辦法之規定辦理。」（
          見同前），故系爭土地必須捐地35％之公共設施用地
          後，才能依該管制要點所規定之建蔽率及容積率辦理
          分割，在未捐地之前，並無法辦理分割（因系爭土地
          上興建三間農舍，而依順安都市計劃劃定為住宅區，
          有土地使用分區證明書附卷可考（見本院卷第92  頁
          ）。
        (3)系爭土地既係因捐贈35％之公設用地後，始按甲○○
          所有農舍建物面積之建蔽率而為分割395.78平方公尺
          （即119.79坪），則因受限該管制要點之規定，系爭
          土地已無從再分割105坪。
    (五)甲○○、乙○○間土地買賣之價款已付清，不須待順安都
      市○○○○道路面積後始能確定，乙○○不得以甲○○溢
      收之價金返還前主張同時履行抗辯，丙○○、丁○○亦不
      得主張乙○○賠償捐地損失前對乙○○或林炳錫行使同時
      履行抗辯權：
      1.查甲○○與乙○○間就買賣預約書中路地之面積嗣後發
        生爭議，先於82年7月15日雙方簽訂之追認契約條件中
        ，約定乙○○暫時保留25坪計150萬元之價款未給付，
        後於82年10月7日由乙○○向台灣宜蘭地方法院檢察署
        具狀告訴甲○○涉嫌詐欺犯行，嗣於82年10月23日雙方
        簽訂協議書，由甲○○退還12,354,300元，乙○○則給
        付現金3,300萬元，甲○○並退還原先乙○○交付面額
        45,354,300元之6張支票，乙○○則於偵訊時表示已達
        成和解不想追究，而經該署檢察官以82年度偵字第3205
        號為不起訴處分在案之事實，此有甲○○提出之82年7
        月15日追認契約條件之記載、82年10月23日之協議書各
        乙份為證，並經原法院調閱甲○○涉嫌詐欺之台灣宜蘭
        地方法院檢察署82年度偵字第3205號偵查卷宗審核屬實
        。是甲○○及乙○○顯然已就買賣關係之路地面積多寡
        導致買賣價款之爭議達成和解，上開協議書應認為屬於
        和解契約之性質，依照民法第737條規定，和解有使當
        事人所拋棄之權利消滅及使當事人取得和解契約所訂明
        權利之效力，甲○○與乙○○已就買賣之價款達成最後
        之共識，則甲○○主張其與乙○○間買賣土地之價款已
        經結清等語，應屬實在。乙○○等雖辯稱買賣價款須待
        順安都市○○○○道路面積確定始能結算，且現在因順
        安都市計畫變更，改以捐地35%之比例開發，乙○○等
        蒙受損失，甲○○享有利益，核算後甲○○尚應退還乙
        ○○14,120,648元，在甲○○返還溢收之價金前主張同
        時履行抗辯云云，惟查：甲○○與乙○○間之買賣契約
        關係，不因宜蘭縣政府事後變更計畫及乙○○等自行決
        定將系爭土地包括在內以捐地35%之比例合併申請開發
        而受到順安都市計畫捐地規定之拘束，已詳如前述，且
        甲○○與乙○○間之買賣價款亦因達成和解而已經結算
        完畢，亦見上開說明，是乙○○等前述辯解，並無依據
        ，乙○○主張甲○○未返還溢收價款前得主張同時履行
        抗辯云云，顯不足採。又丙○○、丁○○既然與甲○○
        間並無直接之法律關係，即便丙○○、丁○○與乙○○
        間就系爭土地有所糾紛，亦屬乙○○、丙○○、丁○○
        三人間之問題，與甲○○無涉，丙○○、丁○○不得以
        其對抗乙○○間之事由，而持以對甲○○行使同時履行
        抗辯。
    (六)甲○○訴請丙○○、丁○○移轉系爭土地所有權，及乙○
      ○應給付60萬元為無理由，其請求乙○○給付損害賠償金
      780萬元，僅得請求630萬元。
      1.查丁○○、丙○○與甲○○間並無債務承擔之關係，亦
        無其他法律關係可認甲○○對於丁○○、丙○○有任何
        直接之請求權，是甲○○請求丁○○、丙○○移轉登記
        系爭土地所有權及不足部分由乙○○予以賠償60萬元之
        先位之訴，並無理由，前已敘明。
      2.按因可歸責於債務人之事由，致給付不能者，債權人得
        請求損害賠償，民法第226條第1項定有明文。乙○○依
        約負有將系爭保留範圍即105坪部分，按照甲○○之請
        求辦理分割後移轉所有權登記給甲○○之指定人之給付
        義務，為兩造所不爭執，而系爭土地現已移轉登記為丁
        ○○、丙○○所有，甲○○對於丁○○、丙○○並無直
        接之請求權，且依丁○○、丙○○之主張，彼等因與乙
        ○○間發生爭執，故無法配合乙○○辦理系爭土地之分
        割及所有權移轉登記事宜，是乙○○對於甲○○所負之
        前述給付義務，顯然已構成給付不能之情形，且此係乙
        ○○將系爭土地辦理所有權移轉登記給丁○○、丙○○
        所造成，自屬可歸責於乙○○之事由。則甲○○就系爭
        保留範圍即105坪部分請求債務不履行之損害賠償，依
        照甲○○與乙○○約定之建地價值每坪6萬元計算所受
        損害，乙○○應給付甲○○之損害賠償金額為630萬元
        。甲○○以130坪計算請求780萬元云云，逾越上開應予
        准許之部分，自屬未洽。
      3.至乙○○等雖辯稱系爭土地上係因甲○○建有農舍及違
        章建築，必須依順安都市計畫規定，將系爭土地分割為
        119.79坪，否則無法為整體開發，此乃可歸責於甲○○
        之事由，乙○○並無債務不履行之情事云云，然查：乙
        ○○早已知悉存在於系爭土地上之系爭保留範圍即農舍
        占有之基地部分，將來必須依照甲○○之請求辦理分割
        後移轉所有權登記，然乙○○卻將系爭土地移轉給丁○
        ○、丙○○，而後丁○○、丙○○自行決定將系爭土地
        包括在內以捐地35%之比例合併申請開發，迄今乙○○
        仍無法履行上開給付義務，就甲○○與乙○○間之買賣
        契約關係而言，顯然屬於可歸責於乙○○之事由，乙○
        ○上開辯解，要屬卸責之詞，自不足採。又乙○○辯稱
        縱然甲○○得請求賠償，經核算後甲○○尚應退還乙○
        ○14,120,648元及返還不當得利3,393,400元，依法主
        張抵銷云云，但查：甲○○與乙○○就買賣價款業已達
        成和解，詳如前述，甲○○並無積欠乙○○買賣之價款
        ，而將系爭土地包括在內以捐地35%之比例合併申請開
        發，亦非甲○○所為，且屬違反其意願，並無所謂乙○
        ○之損失而由甲○○得利之情事，是乙○○前開辯解，
        於法無據，並無理由。
五、綜上所述，甲○○依據買賣契約及債務承擔之法則，求為判
    丙○○、丁○○應將系爭土地所有權移轉登記予甲○○，並
    依債務不履行之法則求為判命乙○○給付60萬元本息之原審
    先位聲明，為無理由，原審判決甲○○此部分敗訴。另甲○
    ○依據債務不履行損害賠償之法律關係，求為判命乙○○給
    付630萬元及自起訴狀繕本送達之翌日即95年1月24日起至清
    償之日止，按年息百分之五計算之利息，為有理由，應予准
    許，原審依此判決甲○○勝訴，逾此部分之請求為無理由，
    應予駁回。甲○○勝訴部分並准許甲○○、乙○○分別提供
    擔保准免假執行。本件甲○○、乙○○均對原審判決不利於
    自己之部分聲明上訴，指摘原判決對其不利部分應予廢棄改
    判，分別如其上訴之聲明，經查原審判決並無不當，已如前
    述，原判決應予維持，甲○○、乙○○之上訴均無理由，應
    予駁回上訴。
六、本件事證已臻明確，兩造其餘之攻防方法，經審酌後，認與
    判決結果不生影響，無庸逐一論述，併此敘明。
丙、據上論結，本件甲○○、乙○○之上訴均無理由，依民事訴
    訟法第449條第1項、第78條、第463條、第385條第1項前段
    ，判決如主文。
中　　華　　民　　國　　96　　年　　9 　　月　　26　　日
                  民事第15庭
                      審判長法  官  林恩山
                            法  官  陳雅玲
                            法  官  郭松濤
正本係照原本作成。
兩造如不服本判決，應於收受送達後20日內向本院提出上訴書狀
，其未表明上訴理由者，應於提出上訴後20日內向本院補提理由
書狀（均須按他造當事人之人數附繕本）上訴時應提出委任律師
或具有律師資格之人之委任狀；委任有律師資格者，另應附具律
師資格證書及釋明委任人與受任人有民事訴訟法第466條之1第1
項但書或第2項（詳附註）所定關係之釋明文書影本。
中　　華　　民　　國　　96　　年　　9 　　月　　26　　日
                            書記官  方素珍
附註：
民事訴訟法第466條之1（第1項、第2項）：
對於第二審判決上訴，上訴人應委任律師為訴訟代理人。但上訴
人或其他法定代理人具有律師資格者，不在此限。
上訴人之配偶、三親等內之血親、二親等內之姻親，或上訴人為
法人、中央或地方機關時，其所屬專任人員具有律師資格並經法
院認為適當者，亦得為第三審訴訟代理人。
